【裁判字號】    98,訴,140
【裁判日期】    980902
【裁判案由】    塗銷土地所有權移轉登記
【裁判全文】
臺灣宜蘭地方法院民事判決               98年度訴字第140號
原      告  台新資產管理股份有限公司
法定代理人  乙○○
訴訟代理人  甲○○
            丙○○
            戊○○
被      告  己○○
            丁○○
上列當事人間請求塗銷土地所有權移轉登記事件，本院於民國98
年8月12日言詞辯論終結，判決如下：
    主  文
被告間就坐落宜蘭縣蘇澳鎮○○段四二０地號土地，及同段三一
一建號建物（即門牌號碼：蘇澳鎮○○路二０七號），所有權應
有部分各二分之一，於民國九十五年二月七日所為之買賣行為及
民國九十五年二月十五日所為之所有權移轉行為應予撤銷。
被告丁○○應將第一項所示之土地及建物，於民國九十五年二月
十五日以買賣為原因，向宜蘭縣羅東地政事務所辦理之所有權移
轉登記予以塗銷，並回復登記為被告己○○所有。原告其餘之訴
駁回。
訴訟費用新台幣柒仟壹佰陸拾元由被告負擔。
    事實及理由
一、本件被告己○○，未於言詞辯論期日到場，核無民事訴訟法
    第386 條各款所列情形，爰依原告之聲請，由其一造辯論而
    為判決。
二、原告主張：
    緣被告己○○於92年2月間向原告申請卡號000000000000000
    0號之現金卡使用，詎被告至98年4月10日止，消費記帳尚餘
    新台幣（下同）656,348元（含消費本金419,660元、利息23
    6,688元）未按期給付，目前已逾期達1286 天。而被告己○
    ○於94年12月24日在原告帳款即開始逾期，95年3 月初復向
    各債權銀行申請債務協商，卻於逾期繳款且將申請債務協商
    之密集時點間之95年2 月15日，以買賣為由，將其所有坐落
    宜蘭縣蘇澳鎮○○段420地號及其上同段311建號（即門牌蘇
    澳鎮○○路207 號），所有權權利範圍均為2分之1之房地，
    辦理所有權移轉登記予其母即被告丁○○，前開交易行為顯
    為規避債務問題，避免被告己○○前開不動產遭各債權銀行
    強制執行，係「通謀虛偽意思表示」之脫產行為，應非實在
    ，否則被告應能就渠等間有買賣關係存在之積極事實（如合
    理對價關係、資金來源及來往記錄等）提出證據以為其說，
    故前開買賣及移轉所有權之債權及物權行為依法均屬無效，
    被告丁○○乃負有回復原狀之義務，被告己○○有權請求被
    告丁○○塗銷系爭不動產所有權之移轉登記，然其卻怠於行
    使，原告為保全債權，爰先位主張依民法第87條第1 項、第
    767條、第242條規定，提起本件確認及代位訴訟。退步言，
    縱認前述先位之訴無法成立，然被告己○○於負債期間曾求
    助於其母即被告丁○○，故被告丁○○對被告己○○之財務
    狀況應無不知情之道理，且兩人設籍居住於該系爭不動產（
    迄今仍同），此亦有違一般交易之慣例，系爭不動產移轉時
    點復為被告己○○已發生逾期履行債務之後，逾期履行債務
    之後，其移轉之意圖乃為脫產以避免遭債權人強制執行至為
    明顯，故難謂債務人與買受人雙方即被告間無脫產之惡意，
    顯為有害及債權之行為。即使被告丁○○主張非惡意，然被
    告迄無法提出交易之證明，其移轉系爭不動產，顯亦係假藉
    買賣之名，行贈與之實的行為，依民法第87條第2 項之規定
    ，仍應認定為係贈與之行為，且被告間之贈與行為，其目的
    係妨害債權之行使並有害於原告之債權。為此，原告為保全
    債權，自得備位主張依民法第244條第1、2、4項之規定，請
    求撤銷被告間所為之債權行為及物權行為，併請求被告丁○
    ○應將系爭不動產所為之所有權移轉登記予以塗銷，回復為
    被告己○○所有等語。並先位聲明：(一)請求確認被告間就
    系爭不動產之買賣關係不存在；(二)被告丁○○應將前開不
    動產於95年2 月15日以買賣為原因所辦理之所有權移轉登記
    予以塗銷，並回復為被告己○○所有；備位聲明：如主文第
    1、2項所示。
三、被告方面：
(一)己○○部分，未於言詞辯論期日到場，亦未提出準備書狀作
    何聲明或陳述。
(二)丁○○則以：爭爭不動產確實是伊向被告己○○買的，是伊
    兒子己○○和謝瑞卿共有，土地及房屋所有權各2分之1，伊
    總共110萬元左右的價格向他們2人購買，價金分好幾次交付
    ，都是現金交付，沒有簽收紀錄，是分30、20、50萬元交付
    ，兩人各55萬元。不知道被告己○○有申請現金卡現在積欠
    60幾萬未清償，他離婚，以前有住在一起，現在沒有住在一
    起，約2、3年前開始沒有住在一起。被告己○○除了系爭房
    地以外沒有其他資產，因為他畢業之後工作都不順利所以沒
    有其他財產，95年之所以想到要向你兒子買房子，是因為之
    前被告己○○向伊拿很多錢，而訴外人謝瑞卿有殘障，伊想
    說房子留在他身上不行，所以跟他買。己○○之前向伊拿很
    多錢，是因為他沒有工作，而且說要跟人合夥做生意都失敗
    ，伊實際上確實有付錢，雖然買賣契約是在95年2 月成立的
    ，但94年11月23日伊有領乙筆80萬元就是給伊兒子，都是現
    金交付，分好幾次給，伊實在沒有辦法整理等語，資為抗辯
    。並聲明：原告先位及備位之訴均駁回。
四、兩造不爭執之事實：
(一)被告己○○於92年2月7日向原告請領卡號0000000000000000
    號之現金卡使用，截至98年4月10日止尚餘656,348元（含消
    費本金419,660元、利息236,688元）未按期給付，已逾期清
    償。
(二)坐落宜蘭縣蘇澳鎮○○段420地號土地及其上同段311建號（
    即門牌蘇南路207 號）房屋，原為被告己○○與訴外人謝瑞
    卿兄弟2人所共有（所有權應有部分各2分之1），嗣於95年2
    月15日以於同年月7 日買賣為原因，向宜蘭縣羅東地政事務
    所申請辦理所有權移轉登記，而移轉登記予其母即被告丁○
    ○在案。
五、得心證之理由：
(一)先位之訴部分：
    兩造爭執之處乃在於：被告間就系爭不動產有無買賣關係存
    在？亦即被告間是否通謀虛偽意思表示而為買賣行為？又原
    告主張依民法第87條第1項、第242條之法律規定，訴請確認
    被告間之買賣關係不存在，並代位請求被告丁○○應將前開
    所有權移轉登記予以塗銷，是否有據？茲審酌如下：
１、按表意人與相對人通謀而為虛偽意思表示者，其意思表示無
    效，民法第87條第1 項固定有明文。然所謂通謀虛偽意思表
    示，乃指表意人與相對人互相故意為非真意之表示而言，故
    相對人不僅須知表意人非真意，並須就表意人非真意之表示
    相與為非真意之合意，始為相當，若僅一方無欲為其意思表
    示所拘束之意，而表示與真意不符之意思者，尚不能指為通
    謀而為虛偽意思表示，在贈與或買賣契約，亦不能僅因契約
    當事人間有特殊親誼關係或價金之交付不實，即謂該贈與或
    買賣係通謀虛偽成立。次按，第三人主張表意人與相對人通
    謀而為虛偽意思表示者，該第三人應負舉證之責。而民事訴
    訟如係由原告主張權利者，應先由原告負舉證之責，若原告
    先不能舉證，以證實自己主張之事實為真實，則被告就其抗
    辯事實即令不能舉證，或其所舉證據尚有疵累，亦應駁回原
    告之請求。最高法院分別著有86年度台上字第3865號裁判、
    48年台上字第29號判例、17年上字第917 號判例可資參照。
２、查坐落宜蘭縣蘇澳鎮○○段420地號土地及其上同段311建號
    建物（即門牌蘇澳鎮○○路207號），所有權應有部分均為2
    分之1之不動產原為被告己○○所有，其於95年2月15日以買
    賣為由辦理所有權移轉登記予其母即被告丁○○之事實，乃
    為原告及被告丁○○所不爭執，並有土地及建物登記謄本暨
    異動索引、宜蘭縣羅東地政事務所98年5月7日羅地登（17）
    字第0980004589號函檢送之土地及登記申請書及買賣所有權
    移轉契約等資料在卷可按（詳卷附98年度補字第59號第7至9
    頁、本件卷宗第11至28頁），堪信屬實。原告主張被告己○
    ○於92年2月間向原告申請卡號0000000000000000 號之現金
    卡使用，至98年4月10日止消費記帳尚餘656,348元（含消費
    本金419,660元、利息236,688元）未按期給付，而被告己○
    ○於94年12月24日在原告帳款即開始逾期，並於95年3 月初
    復向各債權銀行申請債務協商之事實，固據其提出Yoube 予
    備金申請書暨現金卡信用貸款約定書、債權計算書、債務協
    商查詢資料等件（詳卷附98年度補字第59號第4至6、10、11
    頁為佐），核屬相符。然原告據上情主張被告己○○於上揭
    逾期繳款且將申請債務協商之密集時點間之95年2 月15日，
    以買賣為由將其所有前開房地辦理所有權移轉登記予其母即
    被告丁○○，顯係為規避債務問題，避免被告己○○前開不
    動產遭各債權銀行強制執行，係「通謀虛偽意思表示」之脫
    產行為，則被告應能就渠等間有買賣關係存在之積極事實（
    如合理對價關係、資金來源及來往記錄等）提出證據等語，
    則為被告所否認，被告丁○○並以首揭情詞置辯。則依前開
    說明，原告自應就前開買賣行為係被告「通謀虛偽意思表示
    」乙節負舉證之責。然其僅以上揭情詞即系爭房地過戶時被
    告己○○已有逾期繳款事實，且在過戶未幾即向各債權銀行
    申請債務協商等事實為論據，然前開事實之存在，並無法當
    然推定被告己○○與其母丁○○就上開房地所為之交易，必
    無買賣之真意，是其以被告為母子關係，並質疑系爭不動產
    買賣之資金來源及來往記錄，據以推論系爭買賣契約為通謀
    虛偽意思表示云云，依卷存資料尚僅認係原告個人臆測之詞
    ，無法使法院獲致蓋然之心證，而肯認其主張為真實。況親
    屬間非不得成立買賣，而親屬間之買賣行為常有別於一般之
    交易安全或習慣，未書立字據證明或以現金交付或買賣價金
    以債抵銷，甚而以低於市價之交易價格成交，均屬常見，尚
    難因此即謂其買賣關係必非真實，係通謀虛偽所為之意思表
    示。則被告縱對前開價金交付方式、來源或日期未能充分說
    明或所述略有出入，亦即就其抗辯事實未能舉證，或其所舉
    證據尚有疵累之情事，揆諸前開說明，仍難因此即為有利於
    原告之認定。
３、從而，本件被告丁○○既已就其與被告己○○就系爭不動產
    所為之交易過程提出說明，並提出匯款證據為佐，而原告就
    其主張被告間係通謀虛偽意思表示所為之交易乙節，並未能
    提出具體之證據，足證被告己○○與丁○○間就系爭不動產
    所為之買賣債權行為及移轉所有權之物權行為，確係出於通
    謀虛偽意思表示而為，則其據此謂前開買賣及移轉所有權之
    債權及物權行為依法應屬無效，被告丁○○負有回復原狀之
    義務，被告己○○依民法第767 條前段之規定，有權請求被
    告丁○○塗銷系爭不動產所有權之移轉登記，卻怠於行使，
    其為保全債權，爰依民法第87條第1項、第767條、第24條等
    規定，訴請確認被告間就系爭不動產之買賣關係不存在，並
    請求被告丁○○應將前開不動產於95年2 月15日以買賣為原
    因所辦理之所有權移轉登記予以塗銷，回復為被告己○○所
    有，即難認屬無據，而無理由。
(二)備位之訴部分：
    兩造爭執之處乃在於：原告依民法第244條第1項、第2 項之
    規定，主張被告二人均明知渠等間就系爭房地所為的買賣有
    償行為或贈與之無償行為，有損於原告之權益而行使撤銷權
    ，訴請法院撤銷被告間所為的買賣行為或贈與行為，並請求
    被告丁○○應將前開所有權移轉登記予以塗銷，是否有據？
    茲審酌如下：
１、按債務人所為之無償行為，有害及債權者，債權人得聲請法
    院撤銷之。債務人所為之有償行為，於行為時明知有損害於
    債權人之權利者，以受益人於受益時亦知其情事者為限，債
    權人得聲請法院撤銷之。債權人依第1項或第2項之規定聲請
    法院撤銷時，得並聲請命受益人或轉得人回復原狀。但轉得
    人於轉得時不知有撤銷原因者，不在此限。民法第244條第1
    、2、4項分別定有明文。次按，債權人依民法第244 條規定
    ，撤銷債務人所為之有償或無償行為者，祇須具備下列之條
    件：(一)為債務人所為之法律行為，(二)其法律行為有害於
    債權人，(三)其法律行為係以財產權為目的，(四)如為有償
    之法律行為，債務人於行為時，明知其行為有害於債權人，
    受益人於受益時，亦明知其事情。又債務人所有之財產除對
    於特定債權人設有擔保物權外，應為一切債務之總擔保，故
    債務人明知其財產不足清償一切債務，而竟將財產出賣於人
    ，及受益人於受益時亦知其情事者，債權人即得依民法第24
    4條第2項之規定，聲請法院撤銷。此項撤銷權之效力，不特
    及於債權行為，即物權行為亦無例外。債權人行使此項撤銷
    權，既可同時訴請撤銷債務人所為債之行為及物權行為，亦
    可僅訴請撤銷債務人所為債之行為；如果不動產物權契約業
    經辦理登記，則前者債權人得訴請登記名義人塗銷，後者則
    得訴請移轉登記。最高法院分別著有42年台上字第323 號、
    48年台上字第1750號判例、88年度台上字第259 號裁判可資
    參照。
２、查本件原告主張被告己○○於92年2月7日向原告請領卡號00
    00000000000000號之現金卡使用，截至98年4 月10日止尚餘
    656,348元（含消費本金419,660元、利息236,688 元）未按
    期給付，已逾期未清償並積欠原告款項如上述金額，且被告
    己○○於95年3 月初即向各債權銀行申請債務協商，不含原
    告債權尚欠3,270,542 元之事實，業據其提出與所述相符之
    現金卡會員約定條款暨申請書、債權計算書、95年債務協商
    申請紀錄、債務人聯徵資料等件在卷可稽（詳卷附98年度補
    字第59號第第4至6、10、11頁，及本件卷宗第79至93頁），
    而被告己○○經合法通知，未於言詞辯論期日到場，亦未提
    出準備書狀作何聲明或陳述，依法即視同自認，自堪信屬實
    。又系爭不動產原為被告己○○所有（房地所有權應有部分
    均為2分之1），嗣於95年2月7日以買賣為原因並於同年月15
    日辦理所有權移轉登記予被告丁○○之事實，有土地及建物
    登記謄本暨異動索引、宜蘭縣羅東地政事務所98年5月7日羅
    地登（17）字第0980004589號函檢送之土地及登記申請書及
    買賣所有權移轉契約等資料在卷可按（詳卷附98年度補字第
    59號第7至9頁、本件卷宗第11至28頁），已詳如前述。而查
    ，被告丁○○原主張前開房地係為其兩個兒子所共有，嗣其
    以總價110萬元渠等購買，每人各55萬元，分好幾次交付，
    都是現金交付，沒有簽收紀錄，是分30、20、50萬元方式交
    付（詳本件卷宗第51至52頁）；嗣改稱系爭房地確實是伊向
    伊兒子己○○買的，在94年11月23日有領1 筆80萬元給他云
    云，並提出領款交易明細為佐（詳本件卷宗第95、96、98頁
    ）。然依被告謝美玉所提出之交易明細，至多僅能認定該郵
    局帳戶於前開時、地曾提領乙筆80萬元之款項，但該款項提
    領之用途及交付之對象，尚屬無從判定，況本件房地交易及
    辦理過戶之時間，依宜蘭縣羅東地政事務所98年5月7日羅地
    登（17）字第0980004589號函檢送之土地及登記申請書及買
    賣所有權移轉契約等資料所示，乃為95年2 月間，而前開款
    項交付時間則為94年11月間，兩者差距3 個多月，被告丁○
    ○雖主張前開資金係用於支付價金，然此顯與常情有違，而
    難採信為真。惟被告丁○○縱實際上尚未支付價金，但買賣
    契約依法僅需買賣雙方就買賣標的物及價金數額達成合致後
    即可成立，縱買受人尚未全額支付價金或僅支付部分價金，
    出賣人基於信任等故即同意先行過戶，亦非絕無僅有，尚難
    因之即認必為通謀虛偽意思表示所為之交易行為，或為無償
    性質之贈與行為，故被告丁○○抗辯其與被告己○○間就系
    爭房地所為之交易確屬真正且為有效，難認無據，是原告主
    張依民法第244條第1項、第4 項訴請撤銷被告間就前開不動
    產所為之贈與及移轉登記行為，並請求被告丁○○應塗銷前
    開移轉登記以回復原狀云云，尚無理由。然依被告謝美玉前
    揭辯詞，亦可知其子即被告黃瑞彬長期經商不利，多次向被
    告等家中親屬周轉資金，故其在外積欠款項，誠屬原告所明
    知，且被告丁○○亦因其不斷告貸之行為，恐其實際居住之
    處所即系爭房地他日遭強制執行予以拍賣，因此才向被告己
    ○○商議購買，益證其確知被告己○○對外欠債之事實。況
    被告丁○○與己○○乃為母子關係，系爭不動產移轉當時，
    被告等人均設籍並住居於系爭建物即門牌蘇澳鎮○○路207
    號內，此由渠等申請系爭不動產移轉登記時所附之土地建築
    改良物買賣所有權移轉契約書記載及印鑑證明填載之現住住
    址暨戶籍謄本即明，則被告丁○○雖抗辯對被告己○○積欠
    原告債務之事不知情云云，然衡諸社會常情，共同生活之親
    屬對於親屬間之財務狀況雖未必瞭若指掌，但彼此間仍會多
    加關懷注意而可略知一二，且原告乃為銀行，對逾期繳款之
    放貸債務自有一套標準之催收程序，常見方式多為信件或電
    話催收通知等，則被告丁○○既為其母並共同居住生活，對
    於其子有向原告申請現金卡並積欠60餘萬元之事或有不甚了
    解，惟其子受原告催收債務之時亦應略有耳聞或見聞，實難
    諉為不知。此外，被告丁○○亦自承其子己○○長期工作不
    順又經商失敗，除系爭房地外並無其他資產，則其亦當知其
    子即被告己○○因經商失敗，入不敷出而積欠大筆債務且無
    力償還，為避免系爭房地他日遭債權人追償而查封，故要其
    子轉售系爭不動產，且依卷存資料尚難認定其確已支付價金
    ，當知此舉將使原告或其他債權人之債權不能受償或增加受
    償困難之危險，而有害於原告或其他債權人。從而，被告己
    ○○之責任財產確不足清償其債務，卻同意出售系爭不動產
    予被告丁○○，依卷存資料尚難認定其確已收得價金用以平
    均清償全體債權人之債務，致害及原告及其餘債權人之債權
    ，又被告己○○於行為時明知上述行為有害於原告及其他債
    權人之權利，被告丁○○於受益時亦明知上情。則依前開說
    明，原告主張依民法第244條第2項規定訴請撤銷被告間就系
    爭不動產所為之買賣行為及物權登記行為，並依同條第4 項
    規定請求回復為被告己○○所有，則屬有據，應予准許。
(三)綜上所述，原告主張先位依民法第87條第1項、第767條、第
    24條等規定，訴請確認被告間就系爭不動產之買賣關係不存
    在，並請求被告丁○○應將前開不動產於95年2 月15日以買
    賣為原因所辦理之所有權移轉登記予以塗銷，回復為被告己
    ○○所有；暨備位主張依民法第244 條第1項、第4項訴請撤
    銷被告間就前開不動產所為之贈與及移轉登記行為，並請求
    被告丁○○應塗銷前開移轉登記以回復原狀部分，均為無理
    由，尚難准許；至其備位另主張依民法第244條第2 項、第4
    項規定，訴請撤銷被告間就坐落宜蘭縣蘇澳鎮○○段420 地
    號及同段311建號（即門牌蘇澳鎮蘇南207號）之房地，所有
    權應有部分各2分之1，於95年2月7日所為之買賣行為及95年
    2 月15日所為之所有權移轉行為，並請求被告丁○○應將上
    開房地所為之所有權移轉登記予以塗銷，回復登記為被告己
    ○○所有，則為有理由，應予准許。
六、本件事證已臻明確，兩造其餘攻擊、防禦方法及舉證，經核
    與判決結果無影響，爰不逐一論列，附此敘明。
七、訴訟費用負擔之依據：民事訴訟法第79條、第85條第1項。
中    華    民    國    98    年    9     月     2    日
                  臺灣宜蘭地方法院民事庭
                      法  官  林翠華
正本係照原本作成
如對本判決上訴，須於判決送達後20日內向本院提出上訴狀（須
附繕本）。
中    華    民    國    98    年    9     月     2    日
                      書記官  林秀麗
裁判費計算書：
┌────────┬────────┬────────┐
│   項      目   │金  額（新台幣）│   備    註     │
├────────┼────────┼────────┤
│第一審裁判費    │    7,160元     │原告於98年4 月27│
│                │                │日繳納；被告負擔│
│                │                │。              │
└────────┴────────┴────────┘


司法院資訊處製作；財團法人民間司法改革基金會備份。
